臺灣高等法院民事判決　　　　　　　　　 93年度上字第945號
上訴人即附
帶被上訴人　吉泰企業股份有限公司
法定代理人　王春樹
訴訟代理人　呂金貴律師
被上訴人即
附帶上訴人　吉寅企業有限公司
法定代理人　甘德富
訴訟代理人　黃淑琴
上列當事人間請求履行契約事件，上訴人對於中華民國 93年9月
23日台灣新竹地方法院93年度訴字第96號第一審判決，提起上訴
；被上訴人提起附帶上訴，本院於中華民國94年5月3日言詞辯論
終結，判決如下：
    主  文
原判決關於命附帶上訴人應給付附帶被上訴人鷹架主架壹仟玖佰
玖拾陸支；如無實物時，則應給付新臺幣貳拾柒萬玖仟肆佰肆拾
元，及自民國九十三年二月十四日起至清償日止，按年息百分之
五計算之利息部分，及該部分假執行之宣告，暨命上訴人負擔訴
訟費用之裁判均廢棄。
前開廢棄部分，附帶被上訴人在第一審之訴及假執行之聲請均駁
回。
上訴人之上訴駁回。
第一審關於命附帶被上訴人負擔訴訟費用部分，及第二審訴訟費
用關於上訴及附帶上訴部分，均由上訴人吉泰企業股份有限公司
負擔。
    事實及理由
一、上訴人主張：伊為被上訴人公司股東，持有被上訴人股分60
    ％，兩造為方便各有發展業務，遂於民國（下同）91年7 月
    13日簽訂協議書（下稱系爭協議書），條件為：「(一)上訴人
    名下全部退出。(二)被上訴人應付上訴人 4萬組鷹架主、叉、
    平。(三)原吉寅公司其他4成股東實有支票4張共新臺幣（下同
    ）1600萬元歸還吉泰公司。(四)以後雙方公司往來事項各自負
    責。」惟迄今1年有餘，被上訴人僅給付上訴人主架3萬2458
    支，尚欠 7542支；叉管2萬3560支，尚欠1萬6440支；水平2
    萬8231片，尚欠 1萬1769片。經多次催討未果，爰提起本件
    訴訟。又如被上訴人無實物給付時，以舊品現價計算，主架
    一支140元，7542支，計 105萬5880元；叉管一支50元，1萬
    6440支，計82萬2000元，水平一片120元，1萬1769片，計14
    1萬2280元，合計329萬1060元。故聲明求為判決：被上訴人
    應給付上訴人鷹架主架7542支、叉管1萬6440支、水平1萬17
    69片；如無實物時，被上訴人應給付上訴人 329萬1060元，
    及自起訴狀繕本送達翌日起至清償日止，按年息5%計算之利
    息。並陳明願供擔保請准宣告假執行等語。
二、被上訴人則以：上訴人為被上訴人之股東，占有60％股權，
    系爭協議書之真意，應係由上訴人出售其六成股權予被上訴
    人所有股東，乃因當時上訴人要與被上訴人各自獨立經營，
    因此協議以上訴人所占有之股權六成，以計算上訴人應有之
    價值，再由被上訴人將其股權買下，而估計當時被上訴人之
    資產，合計為 709萬5000元，至於系爭之主架、叉管、水平
    則並未估價，僅以現物六成、四成分受，故本件上訴人起訴
    之對象，顯非正確。且被上訴人創立始，即每年全部盈餘匯
    注上訴人，上訴人遂於 88年間簽發4張支票，金額共1600萬
    元，為上訴人股東十餘年來之報酬，迄 91年7月13日簽立系
    爭協議書時，剩1471萬元未為支付。故上訴人公司股東即將
    剩餘之債權先抵扣購買被上訴人公司60%之股款709萬5000元
    ，剩餘之債權 761萬5000元，則做為購回吉泰公司應分得鷹
    架組 3萬2000組（含主架、叉管、水平各一為一組），價款
    為 761萬5000元。當時主架、叉管、水平之計算標準僅暫以
    12萬組鷹架之數字為計算基礎，然實際兩造公司會計帳冊顯
    示，主架雖是 12萬支，但叉管及水平各只有8萬及10萬支，
    被上訴人於 91年7月30日傳真予上訴人更正，並經上訴人無
    異議接受，詎上訴人於更換負責人後，竟起訴要求被上訴人
    給付，實則當時雙方已同意更正之內容，上訴人之請求並無
    理由等語，資為抗辯。
三、原審判命被上訴人應給付上訴人鷹架主架1996支；如無實物
    時，則應給付27萬9440元本息，駁回上訴人其餘請求。上訴
    人就其不利部分，提起上訴，請求被上訴人應再給付上訴人
    鷹架5546支、叉管1萬6440支、水平1萬1769片，如無實物時
    ，被上訴人應給付上訴人 301萬720元，及自93年2月14日起
    至清償日止，按週年利率5%計算之遲延利息。並補陳略以：
  (一)被上訴人至兩造簽訂系爭協議書止，尚有流動資金二百餘萬
    元及不動產3筆，殘餘價值 1200萬元，現金部分折抵後，均
    歸被上訴人取得。被上訴人已依系爭協議書，將持有之 4張
    面額共1600萬元支票返還上訴人，惟被上訴人仍執詞拒不履
    行。
  (二)系爭協議書內容，關於被上訴人要求向上訴人買受被上訴人
    公司持股 60％等條件，係被上訴人於91年6月間親自提出，
    並經上訴人股東多次開會討論同意後，被上訴人始於 93年7
    月13日，由被上訴人代表人甘德富及股東王永福親至上訴人
    公司辦公室，再經雙方股東慎重討論，始行確定。系爭更正
    傳真上訴人未曾接獲，且被上訴人亦不得僅稱因庫存錯誤，
    即得以系爭更正傳真片面變更系爭協議書內容。
  (三)系爭協議書性質實屬買賣關係，非資產之分帳契約，因被上
    訴人願意出價給付上訴人鷹架之主架、叉管、水平各 4萬支
    ，上訴人始同意將被上訴人公司全部資產（含不動產、無形
    商誼資產）不再估價清點，全歸被上訴人所有，上訴人則將
    所持被上訴人60％股份移轉上訴人。若系爭協議書為資產分
    割，則不可能未經估價清點全部資產程序，雙方即盲目簽訂
    ，故被上訴人縱表後悔，亦僅能循解除契約之途徑解決。
  (四)被上訴人辯稱工地庫存架料，帳面與實際庫存有短少之錯誤
    云云，屬公司帳面以少作多，除年度結算時不利公司之負責
    人，亦不利於公司年度營利稅之繳付，自不足採信。
  (五)被上訴人 91年7月30日即發現所謂數量錯誤，本可表明不願
    履行系爭協議書，卻於辦妥上訴人轉讓之60％股份過戶登記
    後，認有恃無恐始拖延拒付，顯違誠信。
  (六)查被上訴人 91年元月寄交上訴人之91年1月份工地架料帳面
    庫存統計表，詳列各工地所用架料名稱、數量，均屬使用中
    架料，可證非不堪使用之不良品，惟被上訴人嗣後竟否定其
    架料數量之真正，不足採信。
  (七)系爭協議書簽定時，被上訴人所提 91年6月份（30日止）工
    地架料帳面庫存統計表，證明自91年1月31日至6月30日止，
    工地名稱編號由686新增工地至744號，計增加58處新工地，
    此 5月期間，短少架料如以堪用品折價計算，損失成本即高
    達 216萬6182.5元之多，被上訴人該五月鷹架租金收入尚不
    足彌補，被上訴人稱帳目所載短少架料之真實性，實難令人
    信服。
  (八)系爭協議書並非按庫存實際數目依六四比例為基礎分帳，係
    兩造股東研討結論而簽定，被上訴人自不得以庫存帳目錯誤
    ，片面推翻系爭協議書之內容。
四、被上訴人則請求駁回上訴，並就原判決不利部分，提起附帶
    上訴，求為將該不利部分廢棄，駁回上訴人在第一審之訴及
    假執行之聲請。其補陳略以：
  (一)答辯部分：
  1.證人王春樹、王奮祺於原審證述「當時資產都沒有點算，僅
    以帳面上看，實際數目不清楚。」並為上訴人所不爭，足見
    兩造當時並未實際清點數量。
  2.時任上訴人總經理黃正文雖否認收到系爭更正傳真，惟於原
    審時承認其妹黃淑琴有提過數量有誤等語，足見其知悉被上
    訴人曾為更正通知，未為反對之意思表示，堪認上訴人已同
    意其更正。
  3.因上訴人同意變更，且兩造股東又有親戚關係（上訴人原負
    責人與被上訴人負責人為連襟），一起工作長達一、二十年
    ，被上訴人方依變更內容履行。
  4.系爭不動產因當時價格滑落，經雙方同意將貸款及資產均歸
    被上訴人所有，不再列入計算，為當時兩造所同意。
  5.縱當時上訴人法定代理人未出面簽約，惟由其他股東簽定，
    上訴人亦自承屬有權代理。
  (二)附帶上訴部分：依更正之協議，約定以六四比例分享料財，
    自係庫存良、不良品皆以該標準攤分，被上訴人已提出給付
    ，上訴人拒絕受領，被上訴人並無責任可言。且被上訴人未
    開股東會，協議書未經股東會決議等語。
五、上訴人主張依據兩造間系爭協議書，被上訴人尚有如其所主
    張之項目未為給付，固有上訴人提出系爭協議書可稽（見原
    審卷第 6頁）。惟被上訴人則以該協議書業經變更其內容，
    且原協議書未經股東會決議等語置辯。
六、按民國90年11月12日修正公司法第106條第4項規定，公司得
    經全體股東同意減資。又，同法第111條第1項規定，股東非
    得其他全體股東過半數之同意，不得以其出資之全部或一部
    ，轉讓於他人。是有限公司減資，應經全體股東同意；而股
    東出資之轉讓，則以其他全體股東過半數之同意即可為之，
    兩者規定條件之寬嚴不同。蓋所謂「公司得經全體股東同意
    減資」，其所減少資本就應依出資比例或不按出資比例方式
    減少之，公司法並無明文限制（經濟部民國90年12月26日(
    90)經商字第09002270310號函參照），換言之，依修正前公
    司法規定，有限公司之股東僅可將出資額依法轉讓，並無退
    股之規定（經濟部民國70年11月3日經商字第46007號函參照
    ），而依上揭減資規定，無異股東得依減資方法而達退股目
    的，減少其資本總額，是立法意旨為確保有限公司之財產，
    不使無端減少，而維護有限公司之信用，其減資者，應經全
    體股東同意；而所謂股東以其出資之全部或一部，轉讓於他
    人，無論轉讓於公司股東或第三人，於公司之資本總額並未
    減少，故公司法規定，以其他全體股東過半數之同意即可為
    之。是故，公司減資或轉讓，違反上開規定者，即不生效力
    。
七、次按法院就原告所主張起訴原因之事實，判斷其法律上之效
    果，不受原告所述法律上見解之拘束（最高法院26年渝上字
    第 350號判例參照）。本件據上訴人所述起訴原因之事實，
    為兩造所簽訂協議書，惟據該系爭協議書：「於中華民國91
    年 7月13日雙方會面同意條件如下：一、吉泰公司股份六成
    於吉寅公司名下全部退出二、吉寅公司應付吉泰公司四萬組
    鷹架主叉平三、原吉寅公司其他四成股東實有支票四張共16
    00萬元整歸還吉泰公司四、以後雙方公司往來事項各自負責
    」，「立協議書人甲方吉泰企業有限公司代表林穆珍、鄭有
    廉、王春樹、黃正文、林奮祺；乙方吉寅企業有限公司代表
    甘德富、王永福」有系爭協議書可稽（見原審卷第 6頁）。
    是兩造系爭協議書係於 91年7月13日所簽訂，自應適用修正
    後公司法。而協議內容所謂「一、吉泰公司股份六成於吉寅
    公司名下全部退出。二、吉寅公司應付吉泰公司四萬組鷹架
    主叉平。」其協議內容雖未有被上訴人公司應減少資本總額
    之約定，被上訴人公司形式上所為公司登記資本總額，也未
    辦理減資登記，但上訴人公司為被上訴人公司法人股東，其
    「股份六成全部退出」，並自被上訴人公司取走被上訴人公
    司所有之資產（鷹架），顯係被上訴人公司減資，由上訴人
    退股並取回其出資之意，依上開說明，自應經全體股東之同
    意。查被上訴人公司於簽訂系爭協議書時，其股東有股東兼
    董事賴建浩、股東黃牡丹、甘德富、呂愛玉、吉泰企業有限
    公司（即上訴人），有上訴人提出被上訴人公司簽訂協議書
    時之有限公司變更登記事項卡可稽（見本院卷(二)第12頁背面
    ），嗣經本院當庭勘驗協議書內容及簽名（原審卷第 6頁證
    一號協議書）。「協議書是事先打字打好的。有林奮祺、黃
    正文、林穆珍、鄭有廉、王春樹、甘德富、王永福簽名。協
    議書的第一行代表下面是林穆珍、鄭有廉、王春樹簽名。第
    二行代表下面是甘德富、王永福的簽名。那幾個是吉寅公司
    股東？被上訴人訴訟代理人稱：只有甘德富。王永福是吉泰
    公司的股東，王永福的太太是吉寅的股東，其他的都不是吉
    寅公司的股東。上訴人訴訟代理人稱：我不是很清楚。」等
    情，有本院準備程序筆錄可稽（見本院卷(二)第 3頁），從而
    ，本件系爭協議書未經全體股東同意，自不生效力，上訴人
    本於系爭協議書，求為判決如其原審訴之聲明，尚非有據。
八、綜上所述，上訴人主張，為不足採，被上訴人即附帶上訴人
    抗辯，尚屬可信。從而，上訴人主張本於系爭協議書之法律
    關係，請求被上訴人應給付上訴人鷹架主架 7542支、叉管1
    萬6440支、水平1萬1769 片；如無實物時，被上訴人應給付
    上訴人 329萬1060元，及自起訴狀繕本送達翌日起至清償日
    止，按年息 5％計算之利息，為無理由，不應准許。其假執
    行之聲請亦失所附麗，應併予駁回。原審判命附帶上訴人應
    給付附帶被上訴人鷹架主架1996支；如無實物時，則應給付
    27萬9440元，及法定遲延利息，並為假執行之宣告，自有未
    洽。附帶上訴意旨指摘原判決此部分不當，求予廢棄改判，
    為有理由。自應由本院予以廢棄改判，如主文第二項所示。
    至於上訴人請求被上訴人應再給付上訴人鷹架5546支、叉管
    1萬6440支、水平1萬1769片，如無實物時，被上訴人應給付
    上訴人 301萬720元，及自93年2月14日起至清償日止，按週
    年利率 5％計算之遲延利息部分。原審為上訴人敗訴之判決
    ，及駁回其假執行之聲請，理由雖有不同，結論並無二致，
    仍應予以維持，上訴意旨指摘原判決此部分不當，求予廢棄
    改判，為無理由，應併予駁回。
九、本件事證已臻明確，兩造其餘陳述及其攻擊防禦方法，經審
    酌，核與判決結果不生影響，不再一一論述，併此敘明。
據上論結，本件之上訴為無理由，附帶上訴為有理由，依民事訴
訟法第450條、第449條第2項、第78條，判決如主文。
中　　華　　民　　國　　94　　年　　5 　　月　　17 　　日
                  民事第九庭  審判長法　官  吳景源
  　　　　　　　      　　　　    　法　官  滕允潔
　　　　　　　　      　　　    　　法　官  連正義
正本係照原本作成。
如不服本判決，應於收受送達後20日內向本院提出上訴書狀，其
未表明上訴理由者，應於提出上訴後20日內向本院補提理由書狀
（均須按他造當事人之人數附繕本）上訴時應提出委任律師或具
有律師資格之人之委任狀；委任有律師資格者，另應附具律師資
格證書及釋明委任人與受任人有民事訴訟法第 466條之1第1項但
書或第二項（詳附註）所定關係之釋明文書影本。
中　　華　　民　　國　　94　　年　　5 　　月　　18　　日
  　　　　　　　　　　　　　　　　　書記官  張永中
附註：民事訴訟法第466條之1（第1項、第2項）：
對於第二審判決上訴，上訴人應委任律師為訴訟代理人。但上訴
人或其他法定代理人具有律師資格者，不在此限。
上訴人之配偶、三親等內之血親、二親等內之姻親，或上訴人為
法人、中央或地方機關時，其所屬專任人員具有律師資格並經法
院認為適當者，亦得為第三審訴訟代理人。
